臺灣高等法院刑事判決
109年度上訴字第2889號
上  訴  人  臺灣士林地方檢察署檢察官
被      告  陳敏宮





選任辯護人  吳茂榕律師
(法扶律師)          
上列上訴人因被告強盜案件，不服臺灣士林地方法院109年度訴
字第178號，中華民國109年7月6日第一審判決（起訴案號：臺灣
士林地方檢察署108年度偵字第17867號），提起上訴，本院判決
如下：
    主  文
上訴駁回。
    事  實
一、陳敏宮於民國108 年11月26日下午3 時30分許，騎乘腳踏車
    行經楊清河位於臺北市○○區○○街00巷00號3 樓之住處公寓，
    見該公寓1 樓未裝設門扇，竟意圖為自己不法之所有，步入
    該址樓梯間上樓而侵入住宅搜尋財物，見該址3 樓至4樓樓
    梯間擺放楊清河所有之鋁梯1 具（價值約新臺幣500 元），
    即徒手將該鋁梯背負下樓而竊取得手，並騎乘腳踏車離去。
    惟旋經楊清河聽聞搬動鋁梯之聲響而發覺，楊清河為追回鋁
    梯，旋即下樓但未見陳敏宮身影，即騎乘機車在附近繞行，
    終在臺北市大同區敦煌路88巷與哈密街59巷31弄口發覺陳敏
    宮而報警查獲，並扣得上述鋁梯1具。
二、案經楊清河訴請臺北市政府警察局大同分局移請臺灣士林地
    方檢察署檢察官偵查起訴。
    理  由
壹、證據能力　　
    按被告以外之人於審判外之言詞或書面陳述，除法律有規定
    者外，不得作為證據。惟按被告以外之人，於審判外之陳述
    ，雖不符刑事訴訟法第159 條之1 至第159 條之4 之規定，
    而經當事人於審判程序同意作為證據，法院審酌該言詞陳述
    或書面陳述作成時之情況，認為適當者亦得為證據。刑事訴
    訟法第159 條之5 第1 項定有明文。本案所涉被告以外之人
    於審判外所為之陳述及所製作之文書，檢察官、被告陳敏宮
    及其辯護人於本院審判期日中，均未爭執其證據能力，且本
    院審酌結果，認該證據資料製作時之情況，尚無違法不當及
    證明力明顯過低之瑕疵，以之作為證據應屬適當，依上開規
    定，認該等供述證據均具證據能力。又卷內之文書證據，亦
    無刑事訴訟法第159條之4 之顯有不可信之情況與不得作為
    證據之情形，本院審酌上開證據資料製作時之情況，尚無違
    法不當及證明力明顯過低之瑕疵，亦認為以之作為證據應屬
    適當，是依刑事訴訟法第159 條至第159 條之5 規定，所引
    用之卷證所有證據，如下揭所示均有證據能力，合先敘明。
貳、認定犯罪事實所憑證據及理由　　
一、上揭犯罪事實，被告雖於偵查及原審中矢口否認上揭犯行，
    惟於本院審理中則坦承上揭犯行不諱，核與告訴人證稱：伊
    住在臺北市○○區○○街00巷00號3 樓，該址公寓僅1 樓至3 樓
    有住人，4 樓平台係伊種花使用，平日將鋁梯放在3 樓至4
    樓樓梯間。於108 年11月26日中午12時許，走上4 樓平台散
    步時，尚見鋁梯擺放在原處。然於同日下午3 時30分許，在
    住處屋內聽見鋁梯碰撞地面或牆壁之聲響，遂開門查看，見
    1 個人影背負鋁梯走下樓，即返回屋內打開房間窗戶往樓下
    看，見他騎腳踏車要離去等語相符，並有強盜罪偵查報告、
    110報案紀錄單（108偵17867卷第13頁、第53頁）、臺北市
    政府警察局大同分局108年11月26日搜索及扣押筆錄、扣押
    物品目錄表、扣押物品收據、贓物認領保管單（108偵17867
    卷第33-37頁、第51頁）、民間監視器錄影畫面翻拍照片6張
    、鋁梯照片2張（108偵17867卷第39-42頁）、原審以Google
     map查詢臺北市○○區○○街00巷00號、敦煌路88巷與哈密街59
    巷31弄口之結果、Google map街景照片（原審卷第77-83頁
    、第245頁）原審就警員錄影畫面之勘驗結果及勘驗附件一
    （原審卷第146-147頁、第159-162頁）原審就民間監視器錄
    影畫面之勘驗結果及勘驗附件二（原審卷第147-150頁、第1
    63-188頁）等在卷可稽，是被告自白核與上揭事證相符，堪
    以採信，犯行應堪認定。
二、檢察官起訴意旨雖以：被告竊得鋁梯後，為告訴人楊清河在
    屋內聽聞聲響而發覺，進而追出公寓至附近市場，其後並在
    哈密街大同國宅旁發現被告肩揹鋁梯，告訴人要求被告待在
    原處並詢問鋁梯係何人所有，被告不予正面回答而欲離開，
    告訴人即拉住被告腳踏車後方架子，被告則因離開未果，為
    脫免逮捕，竟施以徒手揮打告訴人臉部、持酒瓶揮打告訴人
    並朝告訴人處丟甩鋁梯之強暴行為，使告訴人受有左手中指
    撕裂傷、臉部鈍傷之傷害(傷害罪之部分未提告）。嗣經告
    訴人於拉扯中，向警員報案而查獲被告，因認被告係涉犯刑
    法第329 條準強盜罪嫌。惟查：
　㈠按刑法第329 條準強盜罪之強暴脅迫，以當場實施者為限，
    所謂當場，固不以實施竊盜者尚未離去現場為限，即已離盜
    所而尚在他人跟蹤追躡中者，仍不失為當場，如在脫離犯罪
    場所或追捕者之視線之後，始被撞遇，則不得謂為當場；如
    在脫離犯罪場所或追捕者之視線以後，基於別種事實而實施
    時，則雖意在防護贓物或脫免逮捕，亦不過為另犯他罪之原
    因，與前之竊盜或搶奪行為無關，自不能適用該條以強盜論
    （最高法院81年度台上字第2338號、95年度台上字第1198號
    判決意旨可參）。查告訴人於偵查及原審審理時，均證稱其
    在住處內聽見鋁梯碰撞聲，遂開門查看，見1 個人影背負其
    所有之鋁梯走下樓，其即返回屋內打開房間窗戶往樓下看，
    見1 名身著短褲之人背著該鋁梯騎腳踏車要離去，其隨即拿
    著鑰匙及行動電話出門，待其抵達1 樓時，已未見該人身影
    ，亦不知對方朝何處離去，其只好騎乘機車在附近巷弄繞行
    ，騎了1、2分鐘，才在距離住處約2、300 公尺處之臺北市
    大同區敦煌路88巷與哈密街59巷31弄口，見身著短褲之被告
    背鋁梯騎腳踏車行進，其遂上前阻止被告離去，被告先後以
    手對其揮打、朝其舉起酒瓶及鋁梯，復持鋁梯朝其方向丟甩
    ，但其仍一再阻止被告離去等語（見偵字卷第83頁，訴字卷
    第221 頁至第222 頁、第224 頁），足見被告竊取鋁梯後，
    騎乘腳踏車迅速逃離現場，告訴人雖立即下樓追捕，然未見
    被告蹤影，亦不知被告去向，而係騎乘機車在附近繞行1、2
    分鐘才再次看見被告，堪認被告業已脫離告訴人之追捕視線
    範圍甚明。縱使之後告訴人在附近巷弄四處繞行，終在距離
    竊盜犯罪場所即告訴人住處約2 、300 公尺處偶遇被告，且
    被告為脫免逮捕，對告訴人施以用手揮打、舉起酒瓶及鋁梯
    、持鋁梯丟甩等強暴行為，但被告既係在離去盜所且脫離告
    訴人之視線範圍後，遭告訴人偶遇之際，始對告訴人實施該
    等強暴行為，參酌首揭所述，要與準強盜罪所稱「當場」之
    構成要件非屬相符。
  ㈡按刑法準強盜罪雖未如同法第328 條強盜罪之規定，將實施
    強暴、脅迫所導致被害人或第三人不能抗拒之要件予以明文
    規定，惟必於竊盜或搶奪之際，當場實施之強暴、脅迫行為
    ，已達使人難以抗拒之程度者而言（司法院大法官釋字第63
    0 號解釋可資參照）。查告訴人於本院審理中就如何與被告
    拉扯之情形陳稱：我邊拉住被告的自行車架子，讓他不能走
    ，邊打電話報警，被告先拿酒瓶要砸我，我先跑開，看到被
    告並沒有砸過來，我又過去拉被告的腳踏車，可是他又要拿
    酒瓶砸我，我又跑開，這樣有兩次等語（見本院卷第85頁）
    。次依現場監視器錄影畫面所示，告訴人確有在被告所騎腳
    踏車後方，以手抓住腳踏車後方架子，將腳踏車往後拉之動
    作，造成被告所騎腳踏車數度倒地，其間被告有彎腰自地面
    撿拾物品之動作，且告訴人數次朝旁快步離去，被告趁告訴
    人退至一旁期間，將倒地之腳踏車扶起欲離去現場等情，業
    經原審當庭就現場監視器錄影畫面勘驗無誤，此有原審勘驗
    結果及附件二編號1 至9 、12至23畫面截圖可稽（見訴字卷
    第147 頁至第149 頁、第163頁至第167 頁、第169 頁至第1
    79 頁）。又警員據報到場時，被告正牽著腳踏車步行前進
    ，告訴人則緊跟在後等情，業據證人即到場處理之警員江仲
    達於原審審理時證述明確（見訴字卷第231 頁），復經原審
    就警員隨身攜帶錄影設備之錄影畫面勘驗無誤，此有原審勘
    驗結果及附件一編號3 至5 畫面截圖在卷足憑（見訴字卷第
    146 頁、第160 頁至第162 頁），則綜上各情，被告雖與告
    訴人有短暫肢體衝突，且被告有傷害告訴人之犯行，然告訴
    人自衝突發生至警員抵達間，均可對被告為反制行為，堪認
    被告所為尚未達到致使告訴人難以抗拒之程度，是亦難認與
    準強盜罪之要件相符。
三、綜上，本件事證明確，被告加重竊盜犯行堪以認定，應予依
    法論科。
參、論罪
一、按刑法第321 條第1 項第1 款之侵入住宅竊盜罪，其所謂「
    住宅」，乃指人類日常居住之場所而言，公寓亦屬之。至公
    寓樓下之「樓梯間」，雖僅供各住戶出入通行，然就公寓之
    整體而言，該樓梯間為該公寓之一部分，而與該公寓有密切
    不可分之關係，故侵入公寓樓下之樓梯間竊盜，難謂無同時
    妨害居住安全之情形，自應成立刑法第321 條第1 項第1 款
    侵入住宅竊盜罪（最高法院76年台上字第2972號判例意旨可
    參）。本件被告竊取之鋁梯，原係擺放在上址公寓3 樓至4
    樓樓梯間，被告侵入屬於該公寓一部分之樓梯間，已妨害住
    戶居住安全，不因該址1 樓入口處有無設置門扇而異，是核
    被告所為，係犯刑法第321 條第1 項第1 款之侵入住宅加重
    竊盜罪。
二、檢察官固指稱被告涉犯刑法第329 條之準強盜罪嫌，惟被告
    係在脫離盜所及告訴人視線範圍之後，始對告訴人實施以手
    揮打、舉起酒瓶、鋁梯及丟甩鋁梯之行為，與準強盜罪所定
    「當場」之要件非屬相符。又被告所為亦未達使人難以抗拒
    之程度，業如前述，是難認被告涉犯準強盜罪，然因基本社
    會事實同一，爰依法變更起訴法條。
三、被告前因傷害案件，經原審法院以105 年度審簡字第369 號
    判決判處有期徒刑4 月確定，於106 年1 月23日因縮刑期滿
    執行完畢，此有本院被告前案紀錄表在卷供參（見訴字卷第
    17頁至第18頁），被告於有期徒刑執行完畢後，5 年以內故
    意再犯本件有期徒刑以上之罪，應依刑法第47條第1 項之規
    定，論以累犯。然審酌被告前案為傷害罪與本件所為係竊盜
    罪，罪名相異、罪質亦不同，尚難認行為人有特別惡性，或
    對於刑罰反應力薄弱，參之司法院大法官釋字第775 號解釋
    意旨，爰不加重其刑，附此敘明。
肆、上訴駁回之理由
一、原審詳查後，認被告上開犯行明確，適用刑法第321 條第1 
    項第1 款，並審酌被告前於84年至105 年間，已有多次竊盜
    前科（均不構成累犯），竟僅因行經告訴人居住之公寓時，
    見該址1 樓入口處未裝設門扇，即入內搜尋財物，竊取告訴
    人之鋁梯，足見被告之法治觀念已有嚴重偏差。又被告行竊
    後遭告訴人攔停並請求返還失物時，竟徒手與告訴人拉扯，
    且有傷害告訴人之犯行，並於原審矢口否認犯行，難認其犯
    後確有悔悟之心。復審酌被告竊得之鋁梯價值非鉅，且已發
    還告訴人，未致告訴人受有實際財產損失，及被告之智識程
    度、生活狀況（見訴字卷第242 頁）等一切情狀，量處有期
    徒刑9月。並就沒收部分以：被告竊得之鋁梯1 具，雖屬犯
    罪所得，然該鋁梯業已發還告訴人，不予宣告沒收。核其認
    事用法，均屬妥適。至被告雖於本院審理中坦認犯罪，惟係
    於調查證據、檢察官業已論告完畢之後方始坦認，無助於訴
    訟經濟，亦難認犯後態度良好，又原審所量處刑度難謂過重
    ，故本院不再酌減刑其刑，附此敘明。
二、檢察官上訴意旨以：被告一再對告訴人楊清河實施以手臂揮
    打、舉起酒瓶、鋁梯及丟甩鋁梯等強暴行為，一般正常人遇
    此情況，皆會因此心生畏懼。告訴人楊清河固於審理中陳稱
    當時並無害怕，然此應係逞強之語，否則當時告訴人何須一
    再跑開 ?又原審認定被告係在離去盜所且脫離告訴人之視線
    範圍後，遭告訴人偶遇之際對告訴人實施強暴行為，與準強
    盜罪所稱「當場」之構成要件不符。惟所謂當場，固不以實
    施竊盜者尚未離去現場為限，即已離盜所而尚在他人跟蹤追
    躡中者，仍不失為當場，最高法院81年度台上字第2338號、
    95年度台上字第1198號判決意旨可參。追躡者，追尋追蹤也
    。本件告訴人在住處內聽見鋁梯碰撞聲，立即開門查看，見
    1 個人影背負其所有之鋁梯走下樓，隨即返回屋內打開房間
    窗戶往樓下看，見1 名身著短褲之人背著該鋁梯騎腳踏車要
    離去，告訴人隨即拿著鑰匙及行動電話出門追尋，嗣在2、3
    00 公尺處尋獲被告，豈能謂追躡者必以自始至終未曾離開
    其視線為要件?本件原審判決認事用法既有上述不備之處，
    自難認原判決妥適，請撤銷原判決，另為適當之判決等語。
    惟查：告訴人雖立即下樓追捕，然未見被告蹤影，亦不知被
    告去向，而係騎乘機車在附近繞行1、2分鐘才再次看見被告
    ，堪認被告業已脫離告訴人之追捕視線範圍，已不合「當場
    」之構成要件業如前述，檢察官雖舉最高法院81年度台上字
    第2338號、95年度台上字第1198號判決，認追捕者之追躡不
    需行為人自始至終未曾離開其視線為要件，惟此2件判決明
    載「刑法第329條準強盜罪之強暴脅迫，以當場實施者為限
    ，如在脫離犯罪場所或追捕者之視線以後，基於別種事實而
    實施時，則雖意在防護贓物或脫免逮捕，亦不過為另犯他罪
    之原因，與前之竊盜或搶奪行為無關，自不能適用該條以強
    盜論。」檢察官所舉之判決，與其立論並不相合，此部分應
    有誤認。又被告雖與告訴人有短暫肢體衝突，然告訴人自衝
    突發生至警員抵達間，均可對被告為反制行為，堪認被告所
    為尚未達到致使告訴人難以抗拒之程度，亦如前述，檢察官
    雖以告訴人於被告要砸酒瓶時跑開，應有心生畏懼之情形，
    惟本罪之爭點在被告所為是否到達使告訴人「難以抗拒」之
    程度，而非是否「心生畏懼」，檢察官並未舉出被告所為業
    已使告訴人到達難以抗拒之積極證據，自難僅以告訴人是否
    心生畏懼，論斷被告業已構成準強盜罪。是檢察官上訴指摘
    原判決不當，並無理由，應予駁回。
據上論斷，應依刑事訴訟法第368條，判決如主文。
本案經檢察官王碧霞提起公訴，檢察官郭季青提起上訴，檢察官
劉斐玲到庭執行職務。
中　　華　　民　　國　　109 　年　　9 　　月　　30　　日
                  刑事第八庭    審判長法　官  陳世宗
                                      法　官  吳勇毅
                                      法　官  呂寧莉
以上正本證明與原本無異。
檢察官如不服本判決，應於收受送達後20日內向本院提出上訴書
狀，其未敘述上訴之理由者並得於提起上訴後20日內向本院補提
理由書（均須按他造當事人之人數附繕本）「切勿逕送上級法院
」。
                                      書記官  賴資旻
中　　華　　民　　國　　109 　年　　9 　　月　　30　　日